臺灣高等法院臺南分院民事判決　八十九年度上字第三二八號　Ｊ
　　　上　訴　人　乙　○　○
　　　　　　　　　丁　○　○
　　　參　加　人　甲　○　○
　　　被上訴人　　丙　○　○
右當事人間請求土地所有權移轉登記事件，上訴人對於中華民國八十九年十月九日臺
灣嘉義地方法院八十九年度訴字第五三四號第一審判決提起上訴，本院判決如左：
　　　主　　文
上訴駁回。
第二審訴訟費用由上訴人負擔。
參加訴訟費用由參加人負擔。
　　　事　　實
甲、上訴人方面：
一、聲明：求為判決：(一)原判決廢棄。(二)駁回被上訴人在第一審之訴。(三)第一、二審
    訴訟費用均由被上訴人負擔。
二、陳述：除與原判決記載相同者，茲引用外，另補稱略以：
（一）系爭土地依被上訴人所陳「係由其丈夫荊國棟代理被上訴人及甲○○出面並全
      部以甲○○名與原地主莊春木之代理人莊漢章登訂買賣契約」。惟買賣契約既
      係被上訴人之丈夫荊國棟所代理簽訂，竟未於買賣契約書或八十九年二月一日
      及八十九年九月六日於被上訴人訴訟代理人事務所之協議書明示系爭土地為被
      上訴人與訴外人甲○○共同購買，另二人間亦無隻字片語載明系爭土地為二人
      共同購買，各買土地二分之一，此不無違背常情。
（二）原判決採信被上訴人所提上訴人、荊國棟、葉美雲之錄音內容，惟依該錄音係
      審判外之陳述，且上訴人「如果你們要這樣（錄音）你們就自己：：她剛剛就
      是在給我錄音，這招對我沒有用啦，哈哈」。上訴人既已知其在錄音，焉能告
      訴真相，上訴人係對該錄音譯文所載承認有講過，因知悉在錄音故順承荊、葉
      二人意見而予應付，內容與事實並不相符。
（三）原審所採證人即代書劉映雪於原審證稱「：：是當天她們二人共同向我調了新
      台幣（下同）一百萬元，利息是由她們二人共同負擔，她們向我調借這一百萬
      元現金來買地，買地給現金一百萬元，其餘開兩張支票，票不知是誰的」「（
      代書費用）是由丙○○與甲○○各付一半，我是從他的貸款直接扣除：：」。
      然查系爭土地簽約時交付之一百萬元現金係甲○○所借，並由其簽發本票為憑
      ，而交付證人，本息亦為甲○○支付，有原審卷第一一七頁、一一八頁、及第
      一二一頁之證物可憑，故劉映雪所稱之上開證言與事實不符。又其稱「那張壹
      佰萬元的本票已經拿回去了」，是原審所認「證人丁○○證述說一百萬元係其
      個人委託荊國棟所調與事實不符」不無誤會。
（四）原審又認被上訴人與甲○○間協議書附註條款約定所載「嘉義市○○段一四一
      二地號雙方議定：：本土地得分割，則不受上開限制：」。惟查該協議書既未
      載明嘉義市○○段一四一三、一四一二號兩筆土地為甲○○及被上訴人共同購
      買，所謂「不受上開限制」係指「雙方議定以新台幣一千七百萬元為底價，在
      底價以上雙方均同意出售，上開底價以下必須經由雙方雙調之」之限制，設被
      上訴人與甲○○共同購買系爭土地，何以甲○○須於嘉義市○○段一四一九、
      一四二○號等乙案由甲○○個人利潤部分不管土地出售或興建提撥百分之五予
      被上訴人為酬謝，而所謂提撥百分之五予被上訴人酬謝，係因甲○○購之一四
      一三、一四一二、一四二○等土地資金係向被上訴人調借為償人情，而予之酬
      勞且該協議書旨在予被上訴人還款保證，此亦經證人丁○○於原審結證屬實，
      是原審將「上開限制」誤為法令限制農地分割之限制亦有不當。
（五）另據證人荊國棟於台灣嘉義地方法院八十九年度嘉簡字第五二二號八十九年九
      月二十九日之言詞辯論時提出甲○○於八十八年十一月四日將其所有之嘉義市
      ○○段一四一九號移轉予上訴人後向嘉義市貸款之一千六百萬元流程表，載明
      一千六百萬元交付被上訴人七百五十萬元，其中二百萬元交付農地款，結餘七
      九九七九元為支付楊吳共同承買農地用，惟查被上訴人與甲○○並未共同購買
      系爭農地，業如前述，以被上訴人在當日亦作證稱「這些帳是要還給蔡惠如三
      百三十萬元：：另外隔天我又領二百萬元給被上訴人甲○○，其餘款項都退還
      給甲○○（按此部分與荊國棟之前開給餘七五二、九七九元為支付楊、吳共同
      承買農地不同）」有筆錄可證。二人證言已有出入，所謂共同購買農地之說，
      誠係被上訴人單方片面之詞。
（六）證人荊國棟於九十年三月十六日準備程序稱「（八十八年九月一日）是由我與
      丙○○出面借的，債務人是甲○○與丙○○，借款的本票是他們二人開的，利
      息也是由他們二人平均分擔」（詳見九十年三月十六日筆錄第六頁第九至十二
      行）。然向代書劉映雪借的一百萬元，係由甲○○所借，利息並由甲○○支付
      ，有原審第一二一頁之明細表可憑外，尚有請款單可證，是所謂利息由丙○○
      與甲○○二人平均分擔，顯與證據不符。
（七）另證人荊國棟稱「一四二○號一百八十萬元由甲○○獨資購買，一四一二號、
      一四一三號土地是甲○○與丙○○兩人各出資二分之一購買，三筆土地總價款
      是一千三百五十萬元，扣除一四二○號土地一百八十萬元，合夥的兩筆土地價
      款是一千一百七十八萬元，依他們內部的協調，一四二○號土地登記給甲○○
      ，一四一三號土地因為是路地，當時先登記在甲○○名下，在辦好貸款後，再
      將其中二分之一登記給丙○○，後來丙○○又把二分之一賣給葉美雲。一四一
      二號土地因為是農地，當時其二人無自耕農身份不能登記，所以先用乙○○的
      名義登記」。然查，上述三筆土地由甲○○單獨購買，三筆土地總價款共一千
      三百五十萬元，並無約定一四二○號土地一百八十萬元之記載，土地價款均由
      甲○○出資，除於九十年四月三日之辯論意旨狀第六頁第「八」點理由詳述外
      ，並有買賣契約書所載甲○○簽發，經由莊漢章、莊春木簽收之支票可憑。一
      四一三號土地係由甲○○直接過戶給被上訴人及訴外人葉美雲，非「辦好貸款
      後，再將其中二分之一登記給丙○○，後來丙○○又把二分之一中的二分之一
      賣給葉美雲」，此亦有上訴人九十年一月十九日呈庭之土地登記申請書可稽。
      一四一二號土地雖係農地，然依移轉登記時因農業發展條例已修正，並無須受
      自耕農身分之限制，此就一四一二號土地移轉係以「農業用地作農業使用證書
      」完成登記，有證物三土地登記申請書附繳之農業使用證明書可巡，故證人之
      上開證言顯與事實不符。
（八）被上訴人與甲○○就雙方借款會帳明細，均載明八十八年十月二十日向荊國棟
      借款二四○萬元，十月二十日至十二月二十日利息一四四、○○○元；八十八
      年十月二十日清償葉美雲本金加利息一七○萬元，於十一月二十日清償；十一
      月二十日至十二月二十日利息五一、○○○元，此明細表為被上訴人親自所寫
      ，應係真實。表內明載支付利息日期及金額，故荊國棟所謂「第四行二百四十
      萬元是我與丙○○的自有資金」「第七行的一百七十萬元：：借來抵消向葉美
      雲借的一百七十萬元」，亦純屬虛言。從而本件應係甲○○向被上訴人借款，
      以支付購買系爭土地之資金，而非被上訴人所謂二人共同購買極為明確。綜上
      所論，被上訴人與甲○○間並無共同購買系爭土地之書面資料，且亦無出資之
      證明，是原審所為上訴人敗訴之判決，顯有不當。
（九）再依系爭土地之買賣契約書所載簽約時三百萬元，現金一百萬元係向代書劉映
      雪所借並由甲○○簽發本票以代借款憑證，該款業由甲○○清償，本票由甲○
      ○之夫丁○○取回，有前述之劉映雪之筆錄可按外，另款二百萬元由帳號00
      0000000號開立二百萬元支票為甲○○所簽發，故定金三百萬元全部由
      甲○○支付，第三款六百萬元、第四款五十萬元均係由甲○○簽發支票支付，
      第二款四百萬元係向荊國棟借款，有被上訴人簽認之付款明細表及其所寫之農
      地資金明細，是就以上交付之購買土地價款一千三百五十萬元均由甲○○支付
      ，被上訴人既未支付分文，而其謂與甲○○共同購買，何人能予相信，原審就
      上開購地資金未予明查，率遽採信被上訴人片面之言，而為上訴人敗訴之判決
      ，其理由有欠允當。
（十）再查被上訴人謂係「因依當法令被上訴人無法登記農地所有權，故在八十九年
      三月間將自己所購買系爭土地所有權信託登記在上訴人名下所有」然查農業發
      條例業於八十九年一月二十六日修改農地得為分割，系爭土地雖於八十九年九
      月一日訂約，迄八十九年五月四日完成登記，詳見原審卷第七頁，依法於登記
      之時被上訴人已可以登記其持分，而毋庸取得自耕能力證明，故其所謂在八十
      九年三月間因依當時法令無法登記農地亦非事實。
（十一）退萬步而言，系爭之土地面積二、三一六平方公尺（即○‧二一六公頃），因
      登記於上訴人名義所有日期為八十九年五月四日，原因發生日期為八十九年三
      月三十一日，縱如被上訴人所主張係信託登記，因其信託登記之日期在農業發
      展條例修正施行後，依修正後之農業發展條例第十六條之規定，系爭農地因分
      割後未達○‧二五公頃亦不得分割，是上訴人提起本訴訟，顯然違背不得分割
      之法令之限制，原審漏未審酌於此，准其所請，其適用法令顯有違誤。
三、證據：除援用第一審所提證據外，補提請款單影本三份、買賣契約書影本一件、
    土地登記申請書影本一件、代書費收據及支付利息單據影本、一四一三號土地登
    記謄本全部正本、授權書影本、存證信函影本、原審判決影本、言詞辯論筆錄影
    本、協議書影本、被上訴人與合夥人代理人丁○○對帳單影本、付款明細表、農
    地資金明細表、支票影本、借款明細、對帳單原稿、被上訴人及荊國棟筆記、農
    地對帳單、支票簽收影本、土地登記申請書影本各乙份為證。
乙、參加人之陳述：
    因系爭土地係參加人與上訴人合夥，非與被上訴人合夥，本訴訟與之有重大利害
    關係，爰為參加訴訟。又稱：與上訴人之合夥比例為四分之一與四分之三，上訴
    人之出資係按以前參加人之夫丁○○於八十八年四、五月間陸續向上訴人借款約
    六、七次，每次借款金額在一、二十萬元不等，全部借款本息約為一百三十餘萬
    元，因上訴人於八十八年十月間請求還款，丁○○經上訴人同意以其借款入股，
    而以該土地公告現值核算出上訴人有四分之一之權利。
丙、被上訴人方面：
一、聲明：求為判決：駁回上訴。
二、陳述：除與原判決記載相同者，茲引用外，另補稱略以：
（一）合夥購地總價款共為一千三百五十萬元，購買標的共為三筆土地，即嘉義市○
      ○段一四一二、一四一三及一四二０號。合夥股份為被上訴人與甲○○各佔一
      半，購地資金來源為甲○○與被上訴人各有出資，並有向第三人借款，但不論
      是合夥人自己提出之資金或向第三人之借款，均由合夥計付利息，利息由合夥
      人各負擔一半，故性質上全部資金均由合夥人各出資一半。
（二）上訴人於上訴理由僅為文字爭執，上訴人在原審到底係表示不認識丙○○及荊
      國棟，或僅表示不認識丙○○，此項事實並非兩造爭執之重點。因為被上訴人
      丙○○就本件合夥購地事宜，自始均委託荊國棟出面代理，所以上訴人乙○○
      是否直接與被上訴人丙○○認識，並非重點。更何況上訴人乙○○與被上訴人
      丙○○兩人有認識，並非不認識。且上訴人在錄音帶中與被上訴人代理人荊國
      棟談話時，上訴人亦承認「這塊地絕對不是我乙○○擁有的，我絕對不會去動
      它」「你怎麼那麼傻，你就有和他一起購買土地的」「他跟我說這塊地他二分
      之一，你二分之一」。由上訴人之錄音帶交談內容顯可証明上訴人承認土地是
      被上訴人代理人荊國棟出面購買並信託登記在上訴人名下：但因被上訴人合夥
      人甲○○之丈夫葉宏賦意圖侵占全部土地權利（葉宏賦已利用上訴人乙○○名
      義將系爭土地向地下錢莊貸款花用），始勾結受託人乙○○在本件訴訟否認被
      上訴人合夥權利。故鈞院在準備程序中曾質疑為何被上訴人與受託人乙○○打
      官司，卻由被上訴人合夥人甲○○之丈夫葉宏賦代理出庭，否認被上訴人合夥
      權利？本事件之原因背景即如上所述。
（三）除原審引用之証據外，尚有一項証據可証明系爭土地確實為被上訴人與甲○○
      合夥購買，絕非如上訴人所辯係因為要緩和還錢壓力才無奈被迫簽下八十九年
      二月一日協議書。被上訴人丙○○在八十九年一月二十五日即與甲○○之代理
      人葉宏賦就丙○○與甲○○合夥買系爭土地各項支出費用對帳，對帳之明細將
      購買系爭農地支出金額之利息分為八十八年十一月四日前之利息與八十八年十
      一月四日後之利息，其中農地為被上訴人合夥之土地，建地被上訴人並未合夥
      ，故農地價金支付之利息算至八十八年十一月四日共為一五八六００元，被上
      訴人與合夥人甲○○各負擔二分之一（如代書費、交際費、劉映雪一月份利息
      ）共為0000000元，此項金額加計八十八年十一月四日前之利息，合夥
      共應支出0000000元。但葉宏賦在合夥購地過程中因充當掮客仲介角色
      ，有由地主付予仲介佣金，葉宏賦自已表示將佣金服務費用捐五萬元「入公」
      （指丙○○與甲○○之合夥）故合夥應支出費用再扣減五萬元後共為0000
      000元，由合夥人各負擔二分之一。此項証據証明被上訴人與甲○○自購買
      系爭土地之始，即各負擔二分之一費用，絕非僅係葉宏賦請莉國棟代為調借金
      錢而已。
（四）八十九年一月二十五日被上訴人丙○○與合夥人甲○○之代理人丁○○有對過
      帳，雙方確認購買農地價款一千三百五十萬元，共分四期付給賣主，並列有付
      款資金來源。前開資金來源中，第一期三百萬元分別向第三人劉映雪、蔡惠如
      與葉美雲調借，第二期四百萬元則全部由被上訴人丙○○出資，其中五十萬元
      現金與一張台支支票一百九十萬元，合計共二百四十萬元，係由被上訴人丙○
      ○華信銀行嘉義分行帳戶在八十八年十月二十日轉帳支出二百四十萬元支付。
      另一張台支一百六十萬元支票，係由被上訴人向葉美雲調借，直接由葉美雲帳
      戶支出。所有合夥人與第三人提出之資金均按合夥約定計算利息，合夥人就利
      息及其他費用金額各負擔二分之一，故八十九年一月二十五日被上訴人與合夥
      人之代理人丁○○會帳時，被上訴人出資部分由荊國棟代理列名及甲○○出資
      部分或向第三人借款出資部分，均計算利息。
（五）本件合夥最初係購買三筆土地，後來有一筆建地大約三十坪，即同興段一四二
      ０號，甲○○要求單獨承買，故由兩位合夥人約定作價一百八十萬元讓甲○○
      單獨買受該筆土地，雙方會帳單會帳時就甲○○出資二百萬元部分計付利息時
      ，即扣掉一百八十萬元，該一百八十萬元不再由合夥支付利息，直接抵付甲○
      ○向合夥購買同興段一四二０號土地之價款。
      另一筆合夥購買之同興段一四一三地號土地，甲○○則已經按被上訴人合夥持
      分權利登記給被上訴人，惟因被上訴人有向葉美雲借款，故被上訴人將二分之
      一之土地權利之一半登記在葉美雲名下即被上訴人與葉美雲各持分四分之一
      所有權，以供債權擔保。
（六）綜合上開証據及先前提出之協議書，証明系爭土地確為被上訴人與甲○○合夥
      購買並信託登記在上訴人乙○○名義。
三、證據：除援用第一審所提證據外，補提被上訴人與合夥人代理人丁○○對帳單第
    二頁、被上訴人華信銀行帳戶存摺影印、被上訴人與合夥人代理人丁○○對帳單
    第三頁、土地所有權狀影印二份為證。並請求傳喚莊漢章、羅國榮及劉映雪等人
    為證。
丙、本院依職權向嘉義市地政事務所調閱嘉義市○○段一四一二號土地於八十九年五
    月四日之申請登記案資料，並函嘉義巿農會查以系爭土地抵押貸款之相關資料。
　　　理　　由
一、本件被上訴人主張：系爭土地為被上訴人於八十八年九月一日與訴外人即參加人
    甲○○所共同購買，兩人各買土地二分之一所有權，因其二人均無自耕能力，而
    依當時法令不能登記為農地所有權人，故信託登記於上訴人名義，並於八十九年
    五月四日辦妥登記。茲農業發展條例已修正，被上訴人已得登記農地所有權，被
    上訴人於八十九年五月廿九日以存證信函向上訴人表示終止信託契約之意思（副
    本寄送甲○○），然上訴人拒不出面配合辦理，爰提起本件訴訟。上訴人則以：
    系爭土地係由上訴人與訴外人甲○○所共同購買，且農業發展條例於八十九年一
    月二十六日修正通過，而本件買賣之登記所載發生原因係於八十九年三月三十一
    日，足證被上訴人所述並不實在等語置辯。
二、查，系爭土地於八十九年五月四日以買賣為由，登記為上訴人所有之事實，為兩
    造所不爭執，並有土地登記簿謄本在卷可證，自屬真實。茲被上訴人否認上訴人
    為真正所有權人，主張係其與甲○○各有一半所有權但信託登記為上訴人名義，
    並於八十九年五月廿九日以存證信函向上訴人表示終止信託契約之意思（副本寄
    送甲○○），請求上訴人移轉登記，有存證信函及回執在卷可參（見原審卷第九
    至十一頁）。是本件首應審酌者為上訴人是否為系爭土地真正所有權人或係如被
    上訴人所主張係被上訴人與甲○○二人各有一半所有權而信託登記為上訴人名義
    。經查：
（一）被上訴人主張買受係爭農地時其係委由其前夫荊國棟代理，與甲○○共同向出
      賣人買受系爭農地（荊國棟亦證稱確為如此，見原審卷第八六頁、本院一卷第
      一二九頁）之八十八年九月一日買賣契約書第十三條特約事項記載「本案乙方
      （指承買人）指定自耕能力人登記本案同興段一四一二號土地」，則可知買受
      人於買受系爭土地時係無自耕能力人，自須指定有自耕能力者登記為本件同興
      段一四一二號土地之名義所有權人。且證人即代書劉映雪證稱「這塊農地最初
      是我辦的，因為丙○○和甲○○沒有自耕能力，所以他們要登記在乙○○名下
      ，後來因乙○○住在西區沒有辦法登記東區的土地，就把那個案子撤回來」等
      語，並提出撤回申辦乙○○自耕能力證明書案嘉義巿西區區公所八十八年十月
      十八日函為證（見原審八七頁、九十頁）。
（二）依被上訴人所提出上訴人與荊國棟等人之對話錄音譯文所示，上訴人曾言及：
      「你（指荊國棟，被上訴人之夫）怎麼那麼傻，你就有和他一起購買土地的，
      買賣契約書和購買土地的資金來源，還怕什麼」（譯文第一頁）；「他有跟我
      說這塊地他二分之一，你二分之一，蘇添財要會這枚印章，這塊土地買我乙○
      ○的名子，不然這二分之一要我讓給他登記，不可過名，不可到地政事務所過
      戶」「照我看丁○○的用意，他是在拖延你們的時間，這個案子，我算過一年
      打不完」（譯文第六頁）；「再怎麼告，丁○○都告輸你們」「你們雙方去講
      好，你雙方去處理好，這塊地絕對不是我乙○○擁有的，我絕對不會去動它」
      （譯文第八頁）；「我兩個朋友都不能得罪，第一土地登記在我的名字，我沒
      有提供資金來源，你可以交給庭上，你只是買了登記在我名下」（譯文第九頁
      ）（以上參見原審第卅一頁正面、卅三頁背面、卅四頁背面、卅六頁正面）。
      而上開譯文，經訊問上訴人後，上訴人亦坦承係其所言無誤（見原審卷第七五
      頁），並經荊國棟證述明確（見本院一卷第一二九頁）。是由上開錄音譯文可
      證，上訴人已自承系爭土地為被上訴人與他人所共同購買，被上訴人之應有部
      分為二分之一，上訴人僅係被借用登記為土地所有權人而已。
（三）系爭土地買賣之代書劉映雪證稱：「（問：這份買賣契約書是你幫他們做的嗎
      ？）是丙○○和甲○○要求我幫他們簽的，當天她們兩個人共同向我調了一百
      萬，利息是由她們兩人共同負擔，她們向我調這一百萬元現金來買地，買地給
      現金一百萬元，其餘開兩張支票，票不知是誰的。當初是丙○○和甲○○委託
      我辦買賣的，道路用地的部分是我辦的，農地的部分不是我辦的，是他們找好
      買主來找我辦買賣契約書而已，整件買賣的情形我不清楚，當初是以她們向我
      借的一百萬元付給出賣人沒有錯，我不知道誰是實際買受人，道路用地部分當
      初辦過戶是丙○○、甲○○各持分二分之一，後來丙○○將其所有其中二分之
      一過戶給葉美雲。」「（問：錢究竟是誰借的？）這一百萬元是丙○○事先打
      電話向我調的，她說這一百萬元是要作為買土地之用，後來是丁○○和荊國棟
      來向我拿錢的。（問：代書費用如何算？）費用是由丙○○和甲○○各付一半
      ，我是從他們的貸款直接扣除，當初在講買賣時沒有說明是各付一半，因為依
      平常調錢的情形，還有丁○○也曾經有來問利息計算得對不對，我才認為是他
      們二人各付二分之一的費用。」「一百萬元的利息都是丙○○、甲○○各付一
      半，這塊農地最初是我辦的，因為丙○○和甲○○沒有自耕能力，所以他們要
      登記在乙○○名下，後來因乙○○住在西區沒有辦法登記東區的土地，就把那
      個案子撤回來」等語（見原審卷第八五至八七頁）。另證人荊國棟亦證稱：「
      （問：買賣之情節？）由被上訴人丙○○及甲○○共同出資所買的，買一四一
      二、一四一三及一四二○號土地，因是農地所以用別人的名字登記，我們是今
      年一、二月份送件的，當時仍然要自耕能力證明書。」「我是代理丙○○以及
      甲○○去簽約，是由我出面買，至於我們要如何登記是我們的事情，賣方不知
      道我們私下如何處理的關係。」「這一百萬元是丙○○和甲○○要借的，由我
      代表出面和丁○○去見代書拿錢」等語（見原審卷第五四頁、八六頁）。互核
      二位證人所言與被上訴人所主張之事實相符，故而證人丁○○證述該一百萬元
      係其個人委託荊國棟向劉映雪所調借，與事實不符。
（四）被上訴人主張確與甲○○合夥購買系爭農地，並提出八十九年一月二十五日被
      上訴人與合夥人甲○○之代理人丁○○對帳簽章之文件三紙為證，其上有丙○
      ○及丁○○之簽章及日期（見原審卷第五九至六一頁）。經查，依雙方確認之
      對帳文件所示，購買農地總價款為一千三百五十萬元，共分四期付給賣主，第
      一期三百萬元、第二期四百萬元、第三期六百萬元、第四期五十萬元（見原審
      卷第六十頁），核與八十八年九月一日之買賣契約書所載總價金及付款期數、
      金額相符（見原審卷第六二頁正、背面）。而被上訴人所列之付款資金來源中
      ，第一期三百萬元分別向第三人劉映雪、蔡惠如與葉美雲調借，第二期四百萬
      元則全部由被上訴人丙○○出資，其中五十萬元現金與一張台支支票一百九十
      萬元，合計共二百四十萬元，係由被上訴人丙○○華信銀行嘉義分行帳戶在八
      十八年十月二十日轉帳支出二百四十萬元支付。另一張台支一百六十萬元支票
      ，係由被上訴人向葉美雲調借，直接由葉美雲帳戶支出。所有合夥人與第三人
      提出之資金均按合夥約定計算利息，合夥人就利息及其他費用金額各負擔二分
      之一，亦有上開對帳文件及被上訴人八十八年十月二十日轉帳支出二百四十萬
      元之帳簿影本可證（見同上卷第六六頁）。
　　　又依八十八年九月一日之買賣契約所示，本件買賣係以甲○○名義簽訂之買賣
      契約，共同向地主莊春木買受同興段一四一三、一四一二、一四二０號土地全
      部，而其其中另一筆一四一三號土地因未受當時農地登記限制，已由代書登記
      分配予甲○○與被上訴人各二分之一，被上訴人部分又將其中二分之一（即整
      筆土地四分之一）登記為第三人葉美雲所有。此經代書劉映雪證述屬實，其證
      稱：道路用地當初辦過戶是丙○○、甲○○各持分二分之一，後來丙○○過戶
      給葉美雲等語，並有土地登記簿謄本可證。是此項事實亦可證明系爭土地確實
      為被上訴人與訴外人甲○○所共同購買，兩造並各以二分之一所有權信託登記
      為上訴人所有。
（五）再依被上訴人與甲○○間八十九年二月一日訂立之協議書附註條款約定所載：
      「嘉義巿同興段一四一二地號雙方議定以新台幣一千七百萬元為底價，在底價
      以上雙方均同意出售，上開低價以下，必須經由雙方協調之。本土地得分割，
      則不受上開限制。本筆土地登記於乙○○名義，銀行核貸金額由雙方各半取得
      、利息、稅費亦與由雙方各半支出，若發生任何費用由雙方各半負擔」（見原
      審卷第五八頁）。而證人丁○○亦承認協議書為被上訴人與甲○○（由丁○○
      代理）所簽訂。證人劉映雪亦證述該份協議書是丙○○和甲○○購買土地的等
      語（見原審卷第八七頁）。上述二位證人所述，與協議內容一致，足證該協議
      書約定被上訴人與甲○○間共同購買土地之關係。是由此項約定即可證明系爭
      土地係雙方共同信託登記在乙○○名義，兩造各出資一半，如本筆土地得分割
      ，則不受共同出售條件之限制（意即各自可請求分割取回土地所有權）。從而
      ，證人丁○○證稱：協議書指的是我透過荊國棟調錢，如果沒有還錢，就把這
      塊土地過戶二分之一給他們，是我用來保證我會還錢的誠意，所以我先辦過戶
      給他們，以後還要再過戶回來給我云云，非但與協議之內容不相吻合，復與事
      實不符，自不可採信。
（六）農業發展條例雖於八十九年一月二十六日修正通過，非自耕農亦得購買農地。
      而如前所述，系爭土地係於八十九年五月四日登記予上訴人，然依本件買賣契
      約所示，其契約之簽立日期為八十八年九月一日，斯時農業發展條例尚未修正
      ，其承買人自須仍具自耕農身分始可。又辦代書劉映雪證述：這塊農地最初是
      我辦的，因為丙○○和甲○○沒有自耕能力，所以他們要登記在乙○○名下，
      後來因乙○○住在西區沒有辦法登記東區的土地，就把那個案子撤回來等語，
      並提出嘉義市西區區公所函一件為證（原審卷第九十頁）。足證被上訴人和甲
      ○○共同買受系爭土地時，即合意將之登記在上訴人之名下。另本院質問證人
      荊國棟，農發條例已在八十九年一月修正通過，而本案是在八十九年五月四日
      辦妥登記，為何不直接登記在甲○○與丙○○名下？證人荊國棟答稱「當時是
      知道已經修法通過，但本件在之前已經陸續在辦理，所以就繼續辦到完畢為止
      」（見本院一卷第一三０頁），是尚難遽以系爭土地係於八十九年五月四日農
      業發展條例修正通過之後登記予上訴人名義，即謂被上訴人非系爭土地之合夥
      買受人。是上訴人及參加人上開抗辯，均無可採。
（七）且查，上訴人迄未舉證證明其就系爭土地有何權利？其固於原審陳稱「是丁○
      ○欠我約一百萬元，他說要把土地四分之一給我」（見原審卷第七五頁），但
      於上訴本院迄辯論終結時，均未提出其他證據佐證。反而是甲○○陳稱：上訴
      人就系爭土地之應有部分為四分之一，以陸續向他借的錢加計利息共一百三十
      幾萬元參與合夥（見本院二卷第一二二頁），及證人丁○○所稱「（為何要登
      記給乙○○？）乙○○是我找來的，之前我有欠他一百二十萬元，他來討錢，
      我才讓他以本金加利息共約一百四十萬元入股一部分合夥，乙○○有農會會員
      資格，所以才登記在他名下。」「當時是根據公告現值計算，該土地價值五百
      多萬元，乙○○合夥四分之一，金額約一百三十九萬多元，所以折算為約四分
      之一」「八十八年十月中、下旬決定讓乙○○合夥，沒有簽立書面證明，是用
      口頭講的」（見本院二卷第一二四、一二五頁）。查依上開丁○○、甲○○二
      人之證述，其二人就積欠上訴人之債務，先後證述之金額並不相符，且其二人
      主張系爭土地及同段一四一二號、一四二０號土地係以一千三百五十萬元買受
      ，於八十九年二月一日與被上訴人約定之協議書並載明：嘉義巿同興段一四一
      二地號雙方議定以新台幣一千七百萬元為底價，在底價以上雙方均同意出售，
      上開低價以下，必須經由雙方協調之。可見甲○○、丙○○係認定系爭土地應
      有一千七百萬元左右之價值，則丁○○、甲○○夫妻怎有可能同意將該地四分
      之一值四百二十五萬元價值之土地與積欠乙○○一百三十九萬餘元之債務相抵
      償之理？是丁○○、甲○○夫妻所稱上訴人有系爭土地四分之一之權利云云，
      尚與常情相違，不足採信。況上訴人於前述錄音對話即表示「你（指荊國棟，
      被上訴人之夫）怎麼那麼傻，你就有和他一起購買土地的，買賣契約書和購買
      土地的資金來源，還怕什麼」「他有跟我說這塊地他二分之一，你二分之一」
      「再怎麼告，丁○○都告輸你們」「你們雙方去講好，你雙方去處理好，這塊
      地絕對不是我乙○○擁有的，我絕對不會去動它」「我兩個朋友都不能得罪，
      第一土地登記在我的名字，我沒有提供資金來源，你可以交給庭上，你只是買
      了登記在我名下」（以上參見原審第卅一至卅六頁）。從而上訴人並非系爭土
      地所有權人而係借名予他人登記為系爭土地之所有權人甚明。
（八）上訴人復抗辯稱：系爭之土地面積二、三一六平方公尺，縱如被上訴人所主張
      係信託登記，因其信託登記之日期在農業發展條例修正施行後，依修正後之農
      業發展條例第十六條之規定，系爭農地因分割後未達○‧二五公頃亦不得分割
      ，是上訴人提起本訴訟，顯然違背不得分割之法令之限制云云。按農業發展條
      例第十六條規定「每宗耕地分割後每人所有面積未達○‧二五公頃不得分割」
      ，係為分割時之限制，並非限制不得為分別共有之登記，是上訴人此項抗辯，
      對法律之規定尚有誤會。
三、綜上所述，足證系爭土地確為被上訴人與參加人甲○○各以應有部分二分之一比
    例共同買受，並信託登記予上訴人之名義。而被上訴人已對上訴人為終止信託之
    表示，為上訴人所不爭執，並有存證信函及回執影本為證，已如前述。從而被上
    訴人於終止信託後，請求上訴人將系爭土地權利範圍應有部分二分之一之所有權
    移轉登記為被上訴人名義，於法有據，應予准許。是則原審判為上訴人勝訴之判
    決，於法並無不合。上訴意旨指摘原判決不當，求予廢棄改判，為無理由，應予
    駁回其上訴。兩造其餘攻擊防禦方法，經核均不影響本件判決認定之結果，爰不
    逐一論究，附此敘明。
四、據上論結，本件上訴為無理由，依民事訴訟法第四百四十九條第一項、第七十八
    條，判決如主文。
中　　　華　　　民　　　國　　九十一　　年　　　三　　　月　　　十九　　日
　　　　　　　　　　　　　　　　　　臺灣高等法院臺南分院民事第三庭
~B1審判長法官　林　　輝　　雄
~B2　　　法官　徐　　宏　　志
~B3　　　法官　王　　明　　宏
右為正本係照原本作成。
如對本判決上訴，須於判決送達後二十日內向本院提出上訴狀，未表明上訴理由者，
應於上訴後二十日內向本院提出理由書。
中　　　華　　　民　　　國　　九十一　　年　　　三　　　月　　二十二　　日
~B法院書記官　侯　　瑞　　富
